【裁判字號】    95,訴,8
【裁判日期】    950519
【裁判案由】    分割共有物
【裁判全文】
臺灣臺南地方法院民事判決                 95年度訴字第8號
原      告  巳○○
被      告  甲○○
            乙○○
訴訟代理人  庚○○○
被      告  丙○○
                        之1
訴訟代理人  戊○○○
被      告  丁○○
訴訟代理人  己○○○
被      告  丑○○
            辛○○
                        弄25.
            癸○○
                        弄13.
            子○○
上三人共同
訴訟代理人  壬○○○
被      告  寅○○
            卯○○
            辰○○
上列當事人間請求分割共有物事件，經本院於民國九十五年五月
四日言詞辯論終結，判決如下：
    主  文
兩造共有坐落台南縣學甲鎮○○段六八六地號、地目建、面積五
五三點一五平方公尺，准予分割如附圖一所示，其中：編號
686-A007部分、面積五二點五二平方公尺分歸原告巳○○取得；
編號686部分、面積六二點六三平方公尺分歸被告甲○○取得；
編號868-A006部分、面積一二三點一五平方公尺分歸被告乙○○
取得；編號686-A003部分、面積四○點六三平方公尺分歸被告丙○○取得；編號686-A002部分、面積四○點六三平方公尺分歸被
告丁○○取得；編號686-A001部分、面積六九點九四平方公尺分
歸被告丑○○取得；編號686-A004部分、面積九一點六一平方公
尺分歸被告寅○○、卯○○、辰○○等三人取得，並按應有部分
之比例各三分之一維持共有；編號686-A005部分、面積七二點○
四平方公尺分歸被告辛○○、癸○○、子○○等三人取得，並按
應有部分之比例各三分之一維持共有。
訴訟費用由兩造依附表所示應有部分之比例負擔。
    事    實
甲、原告方面
一、聲明：求為判決：如主文所示。
二、陳述：坐落台南縣學甲鎮○○段六八六地號土地一筆（以下
    簡稱系爭土地）為商業區土地，係原告與共同被告等十二人
    所共有，目前建有房屋八間，系爭土地歷經數十年迄今尚未
    分割，為讓土地能盡最大效益，充分利用土地起見，日前，
    原告曾發起協議分割之議，惟終未能達成。再者，本件土地
    既未有不分割之特約，亦無因物之使用目的不能分割之情事
    ，爰提起本訴，請求判決分割如主文所示（即附圖一）等語
    。
三、證據：提出地籍圖謄本、土地登記簿謄本、土地使用分區證
    明書各一件、戶籍謄本十二份等為證。
乙、被告甲○○、乙○○、丙○○、丁○○、丑○○方面
一、聲明：認諾原告之聲明。
二、陳述：
    同意原告之主張，依附圖一複丈成果圖所示之方案為分配，
    並同意不因各分配土地位置有別相互補償。
丙、被告辛○○、癸○○、子○○方面
一、聲明：被告辛○○、癸○○、子○○未於言詞辯論期日到場
    為聲明。
二、陳述：
    (一)被告辛○○、癸○○、子○○於本院九十五年二月十日勘
      測時陳述，依其等共有保存登記建物建號五一六號門牌：
      台南縣學甲鎮○○路三○五號房屋位置定分配（即附圖一
      編號686-A005部分），並按被告辛○○、癸○○、子○○
      應有部分各三分之一之比例維持共有。
    (二)同意分割後不因分配土地位置有別相互補償。
丁、被告寅○○、卯○○、辰○○部分：
一、聲明：被告寅○○、卯○○、辰○○未於言詞辯論期日到場
    為聲明。
二、陳述：被告寅○○、卯○○、辰○○未於言詞辯論期日到場
    陳述，惟提出同意書記載願分得原告起訴書附件附圖所示Ｇ
    部分（即附圖一編號686-A004部分），並按每人應有部分各
    三分之一之比例維持共有。
戊、本院依職權勘驗系爭土地，囑託台南縣佳里地政事務所勘測
    地上建物現況、製作建物複丈成果圖、分割複丈成果圖。
      理    由
一、被告辛○○、癸○○、莊馨銘、寅○○、卯○○、辰○○經
    合法通知，未於最後言詞辯論期日到場，核無民事訴訟法第
    三百八十六條各款所列情形，爰依原告聲請，由其一造辯論
    而為判決。
二、本件原告起訴主張：坐落台南縣學甲鎮○○段六八六地號土
    地、地目建、面積：五五三．一五平方公尺，為商業區土地
    ，係兩造所共有，目前建有房屋八間，歷經數十年迄今尚未
    分割，為讓土地能盡最大效益，充分利用土地起見，原告曾
    發起協議分割，惟終未能達成。土地既未有不分割之特約，
    亦無因物之使用目的不能分割之情事，爰提起本訴，請求判
    決分割如主文所示（即附圖一）等語。
三、被告甲○○、乙○○、丙○○、丁○○、丑○○均認諾原告
    之聲明。被告辛○○、癸○○、子○○等三人則辯稱：應將
    被告辛○○、癸○○、子○○所有建物基地分歸其等所有，
    按應有部分各三分之一之比例維持共有等語。被告寅○○、
    卯○○、辰○○則未於言詞辯論期日到場為聲明或陳述，惟
    提出同意書一份，記載願依起訴狀附件附圖所示分得Ｇ部分
    土地（即附圖一編號686-A004部分），並按被告寅○○、卯
    ○○、辰○○應有部分各三分之一之比例維持共有等語。
四、按各共有人除因物之使用目的不能分割，或契約訂有不能分
    割之期限者，得隨時請求分割共有物。次按共有物分割之方
    法，不能協議分割者，法院得因任何共有人之聲請，命為原
    物或變價之分配，為民法第八百二十三條第一項前段及第八
    百二十四條第二項所明定。本件原告主張系爭土地為兩造分
    別共有，各共有人應有部分之比例如附表所示，系爭土地業
    經台南縣學甲鎮公所七十年十月二十一日府建都字第一○九
    六八四號都市計劃土地使用分區編定為商業區，兩造就系爭
    土地分割方法不能達成協議等情，業據原告提出土地登記簿
    謄本、地籍圖謄本、都市計劃土地使用分區證明書等各一件
    附卷為證，並經本院新營簡易庭九十四年度營調字第一一○
    號調解不成立，堪認原告此部分主張為真實。
五、經查，系爭土地呈完整方形，北臨台南縣學甲鎮二十米寬之
    中山路，東臨十米寬之和平路，南面與西面鄰地均為他人所
    有建物。兩造均在系爭土地上建築房屋使用，各該房屋位置
    及其基地面積如附圖二所示，其中原告巳○○所有未保存登
    記建物為一層木造鐵皮屋、面積五四．五二平方公尺、門牌
    學甲鎮○○路一四七號；被告甲○○所有未保存登記建物為
    一層木造鐵皮屋、面積八八．五六平方公尺、門牌學甲鎮○○路一四七號；被告乙○○所有未保存登記建物為一層木造
    鐵皮屋、面積九五．四七平方公尺、門牌學甲鎮○○路一四
    五號；被告丙○○所有未保存登記建物為一層木造鐵皮屋、
    面積四二．九九平方公尺、門牌台南縣學甲鎮○○路一四三
    號；被告丁○○所有未保存登記建物為一層木造鐵皮屋、面
    積四○．○四平方公尺、門牌學甲鎮○○路一四一號；被告
    丑○○所有未保存登記建物為二層鐵皮屋、面積七九．二五
    平方公尺、門牌學甲鎮○○路一三九號；被告寅○○、卯○○、辰○○所共有未保存登記建物為二層鐵皮屋、面積七九
    ．○七平方公尺、門牌學甲鎮○○路三○七號；被告辛○○
    、癸○○、子○○所共有建號五一六號保存登記建物、門牌
    學甲鎮○○路三○五號，業經本院於九十五年二月十日會同
    台南縣佳里地政事務所測量人員勘測現場，製有勘驗筆錄、
    現場圖，並據麻豆地政事務所檢送各該建物基地複丈成果圖
    （即附圖二）在卷。
六、再按分割共有物，以消滅共有關係為目的。法院裁判分割共
    有物土地時，除因該土地內部分土地之使用目的不能分割（
    如為道路）或部分有共有人仍願維持其共有關係，應就該部
    分土地不予分割或准該部分共有人成立新共有關係外，應將
    土地分配於各共有人單獨所有，最高法院六十九年度台上字
    第一八三一號著有判例。本件原告請求依台南縣佳里地政事
    務所九十五年三月六日複丈成果圖為土地分配（即附圖一）
    ，該分割方案係依各共有人現有建物坐落位置，按各共有人
    應有部分之比例定分配，其中原告與被告甲○○、乙○○、
    丙○○、丁○○分得之土地均北臨中山路，被告丑○○分得
    之土地北臨中山路、東臨和平路，被告寅○○等三人、辛○○等三人分得之土地均東臨和平路，各該分割土地對外聯絡
    無礙，土地利用之經濟效益相當，各共有人就土地上原有之
    建物仍得繼續使用收益，被告甲○○、乙○○、丙○○、丁○○、丑○○、辛○○、癸○○、子○○等復於本院勘測與
    言詞辯論時，均分別認諾原告之聲明，依上開附圖一複丈成
    果圖所示定土地分配，並同意不因分配土地位置有別相互計
    算補償。被告寅○○、卯○○、辰○○雖未於本院勘測與言
    詞辯論期日到場，惟提出同意書，記載同意分得附圖一編號
    686-A004之土地。又被告莊倖謦、癸○○、子○○等三人與
    被告寅○○、卯○○、辰○○等三人均陳述，分別就所分得
    之附圖一編號686-A005、686-A004部分按每人應有部分三分
    之一之比例維持共有（參見本院卷第26頁勘測筆錄、第94頁
    同意書），是上開原告主張之附圖一所示分割方案堪稱為適
    當之分割方法。
七、綜上所述，本院審酌兩造利益、共有人意願、共有土地之使
    用現況、對外聯絡道路位置及土地利用之經濟效益，基於公
    平原則，認原告主張如附圖一所示之分割方法為兼顧兩造利
    益與土地使用現況之最適當分割方法，爰判決如主文第一項
    所示。又本件係共有物分割訴訟，由被告負擔訴訟費用顯失
    公平，爰依民事訴訟法第八十條之一之規定，由兩造即全體
    共有人依系爭土地應有部分之比例負擔訴訟費用如主文第二
    項所示。
八、據上論結，本件原告之訴為有理由，依民事訴訟法第三百八
    十五條第一項前段、第八十條之一、第八十五條第一項但書
    ，判決如主文。
中    華    民    國    95    年     5    月    19    日
                  民事第一庭    法  官  林逸梅
以上正本證明與原本無異。
如對本判決上訴，須於判決送達後廿日內向本院提出上訴狀。
中    華    民    國    95    年    5     月    19    日
                                書記官  楊建新
附表：各共有人就各該土地應有部分之比例及應負擔訴訟費用之
      比例
┌──┬──────┬──────┬──────────┐
│編號│  姓  名    │土地應有部分│應負擔訴訟費用之比例│
├──┼──────┼──────┼──────────┤
│一  │  巳○○    │826/8700    │826/8700            │
├──┼──────┼──────┼──────────┤
│二  │  甲○○    │985/8700    │985/8700            │
├──┼──────┼──────┼──────────┤
│三  │  乙○○    │1937/8700   │1937/8700           │
├──┼──────┼──────┼──────────┤
│四  │  丙○○    │639/8700    │639/8700            │
├──┼──────┼──────┼──────────┤
│五  │  丁○○    │639/8700    │639/8700            │
├──┼──────┼──────┼──────────┤
│六  │  丑○○    │11/87       │11/87               │
├──┼──────┼──────┼──────────┤
│七  │  寅○○    │1441/26100  │1441/26100          │
├──┼──────┼──────┼──────────┤
│八  │  卯○○    │1441/26100  │1441/26100          │
├──┼──────┼──────┼──────────┤
│九  │  辰○○    │1441/26100  │1441/26100          │
├──┼──────┼──────┼──────────┤
│十  │  辛○○    │1133/26100  │1133/26100          │
├──┼──────┼──────┼──────────┤
│十一│  癸○○    │1133/26100  │1133/26100          │
├──┼──────┼──────┼──────────┤
│十二│  子○○    │1133/26100  │1133/26100          │
└──┴──────┴──────┴──────────┘


司法院資訊處製作；財團法人民間司法改革基金會備份。
